【裁判字號】    92,訴,625
【裁判日期】    920425
【裁判案由】    傷害致死
【裁判全文】
臺灣板橋地方法院刑事判決                          九十二年度訴字第六二五號
    公  訴  人  臺灣板橋地方法院檢察署檢察官
    被      告  戊○
    被      告  己○○
    選任辯護人  吳玲華
                林士祺
右列被告因傷害致死案件，經檢察官提起公訴（九十一年度偵字第二三二一二號），
本院判決如左：
    主  文
戊○成年人與未滿十八歲之人共同傷害人之身體，因而致人於死，累犯，處有期徒刑
拾貳年。
己○○成年人與未滿十八歲之人共同傷害人之身體，因而致人於死，處有期徒刑伍年
陸月。
    事  實
戊○前於民國（下同）八十二年七月三十日，因違反肅清煙毒條例案件，經法院判處
有期徒刑三年二月確定，於八十九年三月二十八日執行完畢，仍不知悔改。戊○為位
於台北縣三重市○○街六十一號吉得堡食品有限公司（下稱吉得堡公司）之業務主任
，於民國（下同）九十一年十一月二十五日中午，在吉得堡公司旁之三重市○○路二
九Ｏ巷鼎益食品股份有限公司（下稱鼎益公司）之麵包廠，與同公司的送貨司機陳忠
義因送貨順序起口角並打架，戊○心有不甘，乃於同日下午一時許，駕駛其妻潘怡伶
所有之Ｖ三－四Ｏ七三號白色自小客車，前往友人己○○位於台北縣中和市○○路八
五九號之檳榔攤，要己○○糾伙助勢，己○○除邀集在檳榔攤內之朱姓少年外，並另
以電話聯絡不詳成年男性友人「阿凱」、黃姓少年二人，黃姓少年又再聯絡不詳少年
「甲００」、「香腸」、「歐幹」三人（「阿凱」、「甲００」、「香腸」、「歐幹
」四人均未查獲，朱姓少年、黃姓少年由本院少年法庭另案審理中），一行共八人，
共同基於傷害陳忠義身體之犯意聯絡，由戊○、「阿凱」開車，分別載己○○、朱姓
少年；黃姓少年、「甲００」、「香腸」、「歐幹」，沿路尋找陳忠義，行經新莊市
○○路一二七號吉得堡早餐店旁，見陳忠義在該處送貨，戊○當場向其他人指出陳忠
義即為目標，並先上前與陳忠義口角、拉扯，五名少年見狀即一湧而上，徒手或持掃
把、磚塊圍毆陳忠義頭部、身體，致陳忠義受有多處傷害不支倒地，在旁觀看之戊○
、己○○見狀況不妙，己○○即阻止少年繼續毆打陳忠義，並與戊○將陳忠義扶上白
色自小客車，載往新莊市台北醫院急診，並通知吉得堡公司之會計張彤玲將陳忠義之
人事資料送至台北醫院辦理掛號手續後，即逃逸無蹤，至十二月二日晚間，四人先行
串供後，始至台北縣政府警察局金山分局投案，經被害人陳忠義之妻甲○○訴由偵查
起訴。
    理  由
一、被告詹榮及己○○均否認有何傷害致死犯行，被告戊○辯稱：我們不是專程去找
    陳忠義，是剛好在路上遇到，我也沒有叫少年打陳忠義云云；被告己○○辯稱：
    戊○來找我時，說他早上和陳忠義起爭執，不敢一人回公司，我才去找朋友過來
    ，朱姓少年平常就跟我在一起，我找黃姓少年跟「阿凱」，是因為阿凱有車子可
    以順便載我回去中和，我們是要去搬家具，後來車子在中途停下來，我下車後先
    去借廁所，我回來時，朱姓少年、黃姓少年已經跟陳忠義起衝突了，我沒有傷害
    陳忠義云云。然查：
  (一)朱姓少年於警詢中原本辯稱：當天我和黃姓少年到療養院看我爸爸，在療養院門
    口，戊○看見我們，就叫我跟黃姓少年跟他一起送貨，到了新莊市○○路一二七
    號，戊○看到陳忠義，下車與他爭吵，我和黃姓少年就去幫他跟陳忠義打架云云
    （見偵三卷第十九頁到二十二頁），惟旋即於警詢中翻異前詞，供述：因為案發
    後我很害怕，所以戊○叫我怎麼說我就怎麼說，當天中午我在己○○的檳榔攤睡
    覺，被己○○叫醒，說要去新莊，但作何事沒有講，我就坐上戊○的車子，從中
    和往新莊，在車上我聽到他們說要去等黃姓少年，到了新莊市○○路與新泰路口
    時，就看見黃姓少年來，稱要去載甲００，當時還有黃姓少年的另外兩位朋友，
    後來「阿凱」駕駛一部墨綠色的休旅車到達，上車後我也不知道他們要去哪裡，
    作何事，後來兩點多快三點時，到新莊市○○路一二七號吉得堡早餐店前，我們
    兩部車就停車，全部的人都下車，走到早餐店，我走在後面，看到店內走出一名
    男子，前方的人就上前毆打該人，我也上前一起打他，該人被打倒在地上，我就
    和黃姓少年、甲００、另外兩人徒步往中正路方向，並在化成路一巷內等人，該
    休旅車就前來搭載我們，途中有些人先行離去，我搭「阿凱」的休旅車回中和檳
    榔攤，我是第一次見到陳忠義，並不認識他，戊○、己○○、「阿凱」沒有打陳
    忠義，其他五個人都有，因當時很多人打陳忠義，我有隨地拿掃把跟磚塊攻擊陳
    忠義，我不知道我打到何部位，案發後我一直想投案，因為害怕所以一直住在己
    ○○的檳榔攤，直到十二月二日下午六時許，戊○到檳榔攤找己○○，我才知道
    陳忠義死亡，戊○約我們一起去投案，期間戊○就跟我說當時是我拿磚塊打陳忠
    義頭部的，要我到警察局時承認，其實當時很多人打陳忠義，到底何人打陳忠義
    頭部我也不清楚，戊○並說要我們到警局少供出其他人，越少人被供可能刑期較
    輕等語（見偵三卷第二十三、二十四頁）；並供述：戊○開車帶路，帶我們到化
    成路吉得堡，我看到戊○下車，我們兩台車的人就都下車，除了己○○和戊○站
    在吉得堡的右前方以外，其他人和我都站在吉得堡右邊的巷子裡，不知道是戊○
    或己○○有叫「ㄟ，你出來一下」，我就看到一個男生從裡面走出來，就是被害
    人，雙方有說話大約十五到二十秒，後來黃姓少年和其他人就跑出去打被害人，
    我就跟在後面打了，戊○和己○○站在旁邊看，「阿凱」也站在巷口人行道那邊
    看，「阿凱」從頭到尾都在那邊，我、黃姓少年還有其他兩人，就圍著打被害人
    ，我們五個人圍著他，我拿磚塊掃把打他，是巷口撿到的，我就拿掃把柄亂揮，
    一直揮一直揮，磚塊拿在手上打，朝他身體亂打，打兩、三下，打他胸部，後來
    己○○拉住我說「你想把他打死？」我就趕快把磚塊丟在旁邊，我用磚塊打被害
    人時他快要倒下，我丟了磚塊就跟黃姓少年、和其他三人走到旁邊的巷子，在巷
    子裡坐一下，去等「阿凱」，「阿凱」開車載我們到山上走走，後來就下山解散
    ，我就跟阿凱回檳榔攤，約晚上七、八點回去，那時己○○在檳榔攤，沒看見戊
    ○等語（見偵三卷第一Ｏ五到一Ｏ八頁），未曾提及要搬家具及己○○不在現場
    之情節，且明確指述有五個人圍毆陳忠義，足認其嗣後於本院審理時所證稱，己
    ○○是要伊去搬家具、一到現場己○○就去借廁所、只有伊和黃姓少年動手云云
    ，不足採信。
  (二)黃姓少年於偵查中供述：當天我在家中睡覺，己○○打電話給我，叫我找兩個朋
    友，說等一下有事要忙，我就找「甲００」、「歐幹」、「香腸」˙˙˙到了化
    成路時，戊○見被害人走出來，就叫我、己○○、朱姓少年、「歐幹」、「甲０
    ０」到巷口等，在巷口有看到有人抓被害人的肩膀，被害人把手撥開，後來被害
    人跌倒，我們以為他們打起來了，五個人就衝出去打，我是用踢的，踢肩、胸口
    和臉，朱姓少年有用掃把打被害人肩膀，「阿凱」從頭到尾都沒有動手，之後我
    們就搭廂型車離開。（問：為何和金山分局筆錄有出入？）因為戊○跟我和朱姓
    少年說，我們兩人擔起來，罪比較輕，後來在新莊，警察告訴我們後，我才說實
    話˙˙˙戊○、己○○與死者對話約十秒，看到死者在反抗，我們在巷內等，死
    者有往後倒，我們就衝上去打，打到他躺下我才停手等語（見偵三卷第九十九頁
    至一百零九頁），足認其於本院證稱：己○○說要搬東西，他沒有叫我找人，是
    我自己去找人，想趕快搬一搬，以及己○○一到場就去借廁所、只有我和朱姓少
    年動手云云，均不足採信。
  (三)證人丙○○到庭結證稱：我是吉得堡公司副總，當天中午被告戊○有告訴我他和
    陳忠義打架，我跟他說既然如此，叫他先下班，他走了之後，我去鼎益麵包廠，
    跟陳忠義說，既然打架心情不好，就先下班，他說不用，我看到他繼續上班，整
    理麵包，要裝上車，我就回到自己的辦公室，後來「小黑」乙○○有打電話來，
    我就去鼎益麵包廠找他，他說有兩部車子在工廠外面徘徊，他說他很擔心，他說
    剛剛打完架，會不會又發生什麼事，我說賴老闆（指辛○○）已經跟我說過這件
    事了，戊○是業務主任，如果司機請假的時候，他就會幫忙送，平日並不負責送
    貨，當天因為我已經叫戊○下班了，如果當天陳忠義不去送貨，我會請張清嘉幫
    他代送等語（見九十二年三月十三日訊問筆錄）；證人丁○○○到庭結證稱：當
    時我在早餐店後面的住家，約下午兩點，我在廚房忙，有聽到吵架的聲音，我就
    出去看，看到送麵包的人倒在地上，旁邊有很多圍觀的人，我都不認識，他倒在
    地上，一邊是牆壁，一邊是一群人圍住，他是背對那一群人，面對牆壁，身體是
    蜷曲著，我就趕快進去打電話給他公司，是張彤玲接的，我打完電話出來，陳忠
    義已經不見了，旁邊圍觀的人告訴我，他被帶上一部白色的車子，當時那台車還
    停在路邊，我就趕快把車號記下來等語（見同日訊問筆錄）；證人許張彤玲於警
    詢中指述：當天下午，我接獲戊○電話，說陳忠義要死了，要我準備陳忠義的人
    事資料到省立台北醫院，然就將電話掛斷，我約三點到達醫院，聯絡陳忠義的家
    屬，辦理掛號，並陪同轉院到台北市萬芳醫院等語（見偵三卷第三十八頁）；證
    人乙○○於警詢中指述：我是吉得堡公司司機，當天下午兩點三十分左右，我經
    過化成路，看見戊○駕駛白色小客車，看見前座兩人，他點頭示意，我以為他是
    問我陳忠義是否還在鼎盛麵包廠，於是我搖頭，雙方未講話，後來我意識不對，
    趕快打電話到鼎盛麵包廠，要接電話的人告訴陳忠義趕快離開，我有看見戊○車
    後跟著一台墨綠色休旅車等語（見偵三卷第四十頁）；又證人黃進淵於警詢中指
    述：當天下午兩點三十分許，有兩名男子駕駛一自小客車（Ｖ三－四Ｏ七三號）
    將陳忠義載到台北醫院急診室，說有人昏倒了，需要急救，我就推擔架出去，後
    來我請他們兩位辦掛號手續，他們佯稱要去拿證件，一出急診室就沒有回來，所
    以我就將他們的車號記下來等語（見偵三卷第四十七頁）。綜合上開證人所言，
    應堪認定被告戊○於九十一年十一月二十五日中午，在鼎益麵包廠與陳忠義發生
    爭執後，心生不滿，故開車到中和市○○路，要己○○找人教訓陳忠義，己○○
    因此除了邀集平日就常在檳榔攤的朱姓少年外，並打電話給黃姓少年，交代要其
    找幾個朋友一起來，另聯絡成年人「阿凱」幫忙，而一行八人前往尋找陳忠義，
    戊○事前即已對「阿凱」及其餘少年表示對陳忠義之不滿，八人對於傷害陳忠義
    身體有共同犯意聯絡，另因戊○自己就是吉得堡公司業務主任，平日也會代理司
    機送貨，故對於陳忠義送貨之早餐店地點及行經路線自不陌生，故由戊○駕駛自
    小客車在前帶路，「阿凱」駕駛休旅車在後，一路尋找，終在新莊市○○路一二
    七號吉得堡早餐店找到陳忠義，戊○即先指認出陳忠義，並與陳忠義口角、拉扯
    ，嗣後五名少年即上前圍毆陳忠義，戊○與己○○則在旁觀看，直到己○○見陳
    忠義倒地，情勢不妙，始趕緊要少年住手，並由「阿凱」載少年離開，而由戊○
    、己○○將陳忠義扶上戊○之自小客車，載至台北醫院就醫後逃離之事實。否則
    同案少年五人均與陳忠義素不相識，亦無仇怨，當天亦未曾交談，豈有無緣無故
    圍毆陳忠義之理？又被告戊○於本院審理所述：「在少年下車前，我就有跟少年
    說，這個人就是中午跟我吵架的人，我現在下去跟他說話，你們不可以打他」等
    語，更足見少年在出發之前，早已聽聞戊○提及先前與陳忠義發生衝突之事，也
    知道是要去尋找陳忠義並教訓之，否則戊○豈有提醒眾人「這就是中午跟我吵架
    之人」之必要？故證人黃姓少年、朱姓少年屢次辯稱根本不知道去新莊市要做什
    麼，也不知道是要去打架，並於本院證稱：戊○和己○○都沒有叫我們打被害人
    ，我們是自己衝上去打的云云，顯不符事理，不足採信。至被告戊○所辯，係擔
    心陳忠義找人來報復，故找人陪伊一起回公司，庚○○有聽到云云，然經選任辯
    護人聲請傳訊證人庚○○到庭作證後，並無法證明此事，尚屬無稽，又戊○自稱
    身高一百七十二公分，體重八十八公斤，被害人瘦小，三個人也不夠伊打，是戊
    ○豈有需要七名友人陪同，才有膽量回公司之理？又被告己○○所辯找朱姓、黃
    姓少年及「阿凱」，是要一起去搬家具云云，自始未能詳述要去哪裡搬，又搬什
    麼家具，應係捏造之詞，不足採信。
  (四)次查：被害人陳忠義受有右肘、兩膝及左前小腿擦傷、右頭部十乘五公分血腫、
    流鼻血、前頭瘀傷且硬膜下與蜘蛛膜下腔及左頂額顳區硬膜下均出血，腦挫傷及
    嚴重腦水腫，嗣轉診台北市立萬芳醫院進行開顱手術仍不治死亡等情，業經檢察
    官督同法醫師相驗並進行解剖後確認無訛，並有勘驗筆錄、驗斷書、相驗屍體證
    明書、萬芳醫院診斷證明書、法務部法醫研究所鑑定書在卷足憑，其死亡之結果
    復與被告等八人之圍毆行為間，有相當因果關係。被告等人之傷害致死犯行，均
    堪認定。
  (五)本件事證已明，選任辯護人吳律師聲請傳訊證人乙○○，然乙○○經傳喚並未到
    庭，且於警詢中已指述明確，無再次傳訊之必要，又辯護人聲請向吉得堡公司調
    取被害人送貨地點及送貨路線圖，欲證明戊○當天由中和返回公司究係巧遇被害
    人或蓄意尋找被害人乙節，然戊○邀集其他七人之目的，即係要找陳忠義尋仇，
    本院已認定如前，本院是否調查送貨路線圖，與戊○是否巧遇被害人，亦無關聯
    ，爰不予調查。
二、
  (一)按共同正犯間，非僅就其自己實施之行為負其責任，並在犯意聯絡之範圍內，共
    同對他共同正犯所實施之行為，亦應共同負責（最高法院三十二年上字第一九０
    五號判例參照）。次按加重結果犯以行為人能預見其結果之發生為要件，乃指客
    觀情形而言，與主觀上有無預見之情形不同（最高法院四十七年台上字第九二○
    號判例參照）；又刑法上之傷害致死罪係結果犯，如多數人下手毆打，本有犯意
    之聯絡，即屬共同正犯，對於共犯間之實施行為，既互相利用，就傷害之結果，
    自應同負責任（最高法院十九年上字第一八四六號判例足資參照）；又死亡之結
    果，自係被告合同行為所致，無論死於何人所加之傷，在共犯間均應負全部之責
    ，並無分別何部分之傷孰為下手人之必要（最高法院二十七年上字第七五五號判
    例足資參照）。
  (二)查被告戊○、己○○邀集五名少年圍毆陳忠義，其中朱姓少年、黃姓少年身高都
    在一百七十公分以上，黃姓少年八十幾公斤、朱姓少年六十二公斤，年輕力壯，
    血氣方剛，霎時間五名少年群湧而上，或拳打腳踢，或持掃把柄、磚塊，不知輕
    重地亂打被害人全身，被告戊○、己○○既然意在利用思慮未周之少年作為打手
    ，來達到共同傷害陳忠義之目的，則對於少年可能失控，下手過重，導致陳忠義
    死亡之後果，尚難謂客觀上無預見之可能。
  (三)核被告戊○及己○○所為，均係犯有刑法二百七十七條第二項前段之傷害致死罪
    。二人與少年朱姓、黃姓少年、綽號「阿凱」之成年人及未成年人「甲００」、
    「香腸」及「歐幹」間，有犯意聯絡、行為分擔，均應論以共同正犯。
  (四)科刑：
  1.戊○：被告戊○前於八十九年三月二十八日執行有期徒刑三年二月完畢，有前案
    紀錄表可參，於五年內，再犯本罪，應依刑法第四十七條累犯規定，除無期徒刑
    不得加重外，就有期徒刑部分加重其刑。又與十四歲以上未滿十八歲之少年共同
    犯罪，應依少年事件處理法第八十五條之規定，就有期徒刑部分遞加重其刑，爰
    審酌被告僅因送貨順序之細故，與同事陳忠義口角、打架，於該公司副總陳啟明
    已告知可以提前下班，回家休息後，仍邀集七名男子共同尋仇，好勇鬥狠，不知
    利用公司內部正常管道，理性解決送貨順序問題之犯罪動機、目的、手段，致被
    害人死亡，犯罪所生損害甚鉅，及犯罪後雖將被害人送至醫院，然意圖規避查緝
    ，旋即於翌（二十六）日即將其妻潘怡伶所有，平日由其所駕駛之白色自小客車
    ，轉售中古車行，更為免刑罰，於得知警方已掌握不利事證無從逃遁時，竟夥同
    被告己○○唆使少年朱姓少年、黃姓少年，拒絕供出他涉案人，並應允給予安家
    費要求少年朱、黃二人承擔全部犯行，自警偵訊至本院審理時，猶意圖將案發起
    因歸責於被害人陳忠義，稱是陳忠義揚言要找人打伊云云，於本院訊問是否與被
    害人配偶洽談和解時，尚稱：因為人是朱姓少年打的，我在等他出來投案云云，
    顯不知悔改，態度惡劣，量處如主文所示之刑。
  2.己○○：被告己○○夥同十四歲以上未滿十八歲之少年犯罪，應依少年事件處理
    法第八十五條第一項，除無期徒刑不得加重外，就有期徒刑部分，加重其刑至二
    分之一，其於警方尚未查悉犯罪嫌疑人前，主動至警局自首，應依刑法第六十二
    條前段規定，減輕其刑，並先加後減之。爰審酌己○○原與陳忠義並無怨隙，僅
    因戊○所請，邀集友人，與戊○一起前往教訓、傷害陳忠義，並未親自下手實施
    傷害行為，且見陳忠義倒地後，積極阻止黃姓少年、朱姓少年繼續毆打陳忠義，
    復將被害人送至醫院，然犯罪後亦未能坦承犯行，態度不佳等一切情狀，量處如
    主文所示之刑。
據上論斷，應依刑事訴訟法第二百九十九條第一項前段，刑法第二十八條、第二百七
十七條第二項前段、第四十七條、第六十二條前段，少年事件處理法第八十五條，判
決如主文。
本案經檢察官高智美提起公訴，檢察官李海龍到庭執行職務。
中      華      民      國    九十二    年      四      月    二十五    日
                                          法  官    蕭  一  弘
右正本證明與原本無異。
如不服本判決，應於判決送達後十日內，向本院提出上訴狀。
                                          書記官    郭  玉  芬
中      華      民      國    九十二    年      四      月     三十     日
附錄法條
刑法第二百七十七條：
傷害人之身體或健康者，處三年以下有期徒刑，拘役或一千元以下罰金。
犯前項之罪，因而致人於死者，處無期徒或七年以上有期徒刑；致重傷者，處三年以
上十年以下有期徒刑。


司法院資訊處製作；財團法人民間司法改革基金會備份。
